臺灣高等法院民事判決　　　　　　　　 92年度重上字第126號
上　訴　人　行政院國軍退除役官兵輔導委員會臺北榮民技術勞
　　　　　　務中心
法定代理人　張新麟
訴訟代理人　蔡茂松律師
複代理人　　林新傑律師
　　　　　　洪義晴律師
被上訴人　　威鈞企業有限公司
法定代理人　林清全
訴訟代理人　陳兆瑛律師
上列當事人間給付工程款事件，上訴人對於中華民國92年1月15
日臺灣臺北地方法院90年度重訴字第1192號第一審判決提起上訴
，本院於94年12月6日言詞辯論終結，判決如下：
    主  文
原判決廢棄。
被上訴人在第一審之訴及假執行之聲請均駁回。
第一、二審訴訟費用由被上訴人負擔。
    事實及理由
一、上訴人之法定代理人由賴曉萍變更為張新麟，業據其具狀聲
    明承受訴訟（見本院卷第1宗43、58-60頁），核無不合。
二、上訴人聲明：如主文所示。
    被上訴人聲明：上訴駁回。
三、被上訴人起訴主張：上訴人於民國（下同）85年8月間向臺
    灣省政府住宅及都市發展局承包新竹市公學新村改建國宅水
    電工程後，轉包予訴外人笠垣（原判決誤載為「昱原」）水
    電工程公司（下稱笠垣公司），因笠垣公司無力施作，由伊
    接續施工。伊向上訴人所承攬之工程係新竹市公學新村國宅
    新建工程甲區全部地下室及其上6、7、13、14棟樓層面水電
    工程，與乙區地下室及其上4、5、6、7、10棟樓層面水電工
    程。然上訴人將甲區地下室部分之水電工程重複發包予同區
    伊所承攬之6、7、13、14棟樓層面水電工程契約內，亦重複
    發包予同區其他樓層之承包商，乙區亦重複發包，致甲、乙
    區地下室水電工程，同樣也為樓上層面承攬人施作範圍。又
    上訴人亦有遺漏發包之情形，除甲、乙區遺漏發包而由兩造
    口頭約定由伊先行施作，後補簽甲、乙區全部地下室至樓頂
    揚水管工程合約，補給付揚水管工程總價新台幣（下同）
    820 萬元外；本件係地下室樓層至外樓台電總電表之水電工
    程部分，亦漏未發包而由伊先行趕工施作，上訴人本應比照
    揚水管工程補簽合約後給付追加之水電工程款，惟上訴人竟
    以已無工程預算為由，拒不追加給付工程款。爰依承攬之法
    律關係，請求上訴人給付如原判決附表一、二所示新竹市公
    學新村改建國宅甲、乙區地下室水電工程追加地下室受電箱
    至各棟電表箱PVC配線及配管材料貨款、施工工資報酬，共
    計2873萬1593元等情，求為命上訴人給付28 73萬1593元及
    自聲請調解書狀送達之翌日起至清償日止，按年息5％計付
    利息之判決。
    上訴人則以：被上訴人所據以請求追加工程款之結算表係被
    上訴人片面製作，並未經伊確認，伊否認該結算表之真正。
    又被上訴人所提出伊89年5月23日（89）北勞水電字第130號
    函，其內容並非承認被上訴人有多做工程項目。被上訴人所
    承攬之水電工程，僅有新竹公學新村國宅新建工程甲區與乙
    區之揚水管工程，以及乙區標準層（含地下室）水電追加工
    程；據上述合約書之記載，臨時水電、電線、鋁線架、Bus
    Way、銅排等材料均已包含在兩造間所訂合約項目內，非屬
    追加工程。伊並無被上訴人所稱將地下室部分之水電工程重
    複發包予同區其他樓層之承包商之情事。伊所發包之工程合
    約中，不論地下室或樓面層，其中PVC電線及PVC管均屬按總
    價結算，亦即工程合約總價已定，則該部分之材料，不論用
    量多少，均由承包商自行負擔，並無重複發包或遺漏發包之
    情事；亦即原判決附表一之甲區地下室水電追加工程係訴外
    人百利工程有限公司（下稱百利公司）承包之範圍，原判決
    附表二之乙區地下室水電追加工程係被上訴人依約應施作之
    內容等語，資為抗辯。
四、經查被上訴人主張原判決附表一、二所示之工程為伊施作完
    成之事實，經施工時被上訴人之工地主任即證人李繼武到場
    證述確係被上訴人所施作屬實，復為上訴人所自認（均見原
    審卷第1宗108頁），固堪信為真實；惟上訴人否認係追加工
    程，抗辯原判決附表一之甲區地下室水電追加工程係訴外人
    百利工程有限公司（下稱百利公司）承包之範圍，原判決附
    表二之乙區地下室水電追加工程係被上訴人依約應施作之內
    容等語，故本件之爭點在於原判決附表一、二所示之工程是
    否屬兩造間所訂工程合約之追加工程，合先敘明。
五、按被上訴人雖提出上訴人89年5月23日（89）北勞水電字第
    1302號函，主張兩造就追加工程款已取得共識云云；惟查該
    函之附件即上訴人協商被上訴人陳情案處理經過情形報告僅
    係記載：「合約外威鈞公司多做項目，請提出詳細資料，由
    屬簽核上級裁示」（見原審卷第1宗43、44頁，本院卷第1宗
    175頁），並未具體載明被上訴人施作合約外之工程項目及
    內容，自不得據以認定兩造就被上訴人有施作追加工程一事
    已達成合意，亦不得作為被上訴人有施作追加工程之證明。
    被上訴人有施作追加工程，詳下述之。
六、關於原判決附表一所示工程部分：
（一）經查原判決附表一所示工程即被上訴人所提出「新竹公學
      新村甲區地下室追加工程結算表」（見原審卷第1宗28-35
      頁、第2宗141-148頁、本院卷第2宗9-16頁），依被上訴
      人提出之工程合約書觀之，契約當事人為上訴人與訴外人
      百力公司（見外放證物原證一、二，原審卷第1宗244-273
      頁）；被上訴人雖主張係伊以百力公司之名義與上訴人訂
      約（見原審卷第1宗188頁），及實際上工程係伊所施作（
      見本院卷第2宗122頁）云云；惟上開工程合約書既載明承
      攬人係百力公司，且被上訴人亦自認工程款係由百力公司
      開發票（見本院卷第2宗133頁），被上訴人主張伊係承攬
      人，即不足採。
（二）被上訴人既非原判決附表一所示工程之承攬人，其依上訴
      人與百利公司間所訂之工程合約，請求上訴人給付追加工
      程款1605萬0599元，即屬無據。又縱被上訴人所請求之工
      程款不在上訴人與百利公司間所訂之工程合約範圍內，惟
      兩造間既未訂立書面承攬契約，且上訴人否認兩造間有口
      頭承攬契約關係（見本院卷第3宗132頁），被上訴人本於
      承攬契約關係請求上訴人給付工程款，亦屬無據。
七、關於原判決附表二所示工程部分：
（一）經查被上訴人所據以主張伊施作此部分追加工程所提出之
      「新竹公學新村乙區地下室追加工程結算表」所附「業主
      變更確認單」（下稱「確認單」見原審卷第1宗36-42頁、
      第2宗149-155頁、本院卷第2宗17-23頁），經本院囑託臺
      灣省建築師公會新竹縣市辦事處鑑定上開確認單所列之施
      工項目是否屬兩造間所訂「新竹公學新村乙區地下室水電
      工程合約書」（見本院卷第3宗12-15頁）之施工項目；經
      該辦事處於94年9月16日以台建師竹鑑字第94050-3號函檢
      送鑑定報告書，其鑑定結論如下：
      1.有關「確認單」表列壹、地下室PVC線及配管追加工程
        結論：所列之項目均屬「合約書」詳細表內包括之工程
        項目，屬承包商應施工之工程項目。
      2.有關「確認單」表列貳、地下室臨時水電
        結論：所列之項目於「合約書」詳細表查無此項目，為
        詳細表中未列項目，但包括在合約書第1條之假設工程
        內，屬承包商應施工之工程項目。
        說明：通常臨時水電於一般工程慣例上係編列為假設工
        程於合約詳細表中編列之，本合約並未編列，惟本合約
        書第1條有載明本工程以總價承包工程項目，範圍包含
        施工所需假設工程機具與另件、另料。
      3.有關「確認單」表列參、地下室電信鋁線架及Bus Way
        按裝工資及另料
        結論：(1)電信鋁線架工程1.2.3三項及Bus Way工程1.2
        兩項於「合約書」詳細表已有編列，屬承商應施工之工
        程項目。(2)電信鋁架工程第4項規劃改修及損耗及Bus
        Way工程第3兩項改修損耗於「合約書」詳細表中無此項
        目，是否屬承包商應施工之工程項目，需由爭議雙方確
        認後方能判斷。
        說明：改修及損耗是否計價應視改修發生之時點及原因
        而定，若因甲方（業主）要求變更，致有費用發生，經
        雙方同意後辦理變更設計追加減帳，則不屬承包商應施
        工之工程項目。若為乙方（承包商）之原因，應無條件
        改修，無加減帳問題，則屬承包商應施工之工程項目。
      4.有關「確認單」表列肆、地下室發電機至電箱銅排及
        保護槽工程
        結論：所列之項目於「合約書」詳細表第31、32頁分27
        ~35項已有編列，屬承包商應施工之工程項目。
        說明：「確認單」以“一式“籠統涵概，無法說明規格
        及數量或施作位置，若有合約以外承包商多做之項目或
        數量，需由爭議雙方確認後再計價（見本院卷第3宗95
        頁及外放證物）。
（二）依上述鑑定報告結果可知，除「確認單總表」所列「參」
      之電信鋁架工程第4項「規劃改修及損耗」及Bus Way工程
      第3兩項改修損耗於兩造間所訂之工程合約書詳細表中無
      此項目，是否屬承包商應施工之工程項目，需由爭議雙方
      確認後方能判斷；及「確認單總表」所列「肆」之工程項
      目以“一式“籠統涵概，無法說明規格及數量或施作位置
      ，若有合約以外承包商多做之項目或數量，需由爭議雙方
      確認後再計價外；被上訴人所提出之「確認單」上所列其
      餘之工程項目，均屬被上訴人應施工之工程項目，則被上
      訴人自不得再請求給付該部分之工程款。至上述無法判斷
      是否屬被上訴人應施工之工程項目部分，因被上訴人係本
      於口頭承攬契約關係請求給付工程款（見本院卷第3宗132
      頁），而上訴人否認兩造間有口頭承攬契約關係，被上訴
      人亦未證明兩造間有口頭承攬契約關係，其本於口頭承攬
      契約關係請求被上訴人給付工程款，亦屬無據。末按依建
      築師法第16條規定，建築師辦理建築物及其實質環境之調
      查、測量、設計、監造、估價、鑑定等各項業務；被上訴
      人主張臺灣省建築師公會新竹縣市辦事處所為鑑定報告不
      當云云，核不足採。
八、綜上所述，被上訴人本於承攬契約之法律關係，請求上訴人
    應給付追加工程款2873萬1593元及自90年3月13日起至清償
    日止，按年息5％計算之利息，為無理由，不應准許。原審
    所為上訴人敗訴之判決，自有未洽，上訴論旨指摘原判決不
    當，求予廢棄改判，為有理由。
九、兩造其餘之攻擊或防禦方法及未經援用之證據，經本院斟酌
    後，認為均不足以影響本判決之結果，無逐一詳予論駁之必
    要。併此敘明。
十、據上論結，本件上訴為有理由，依民事訴訟法第450條、第
    78 條，判決如主文。
中　　華　　民　　國　　94　　年　　12　　月　　30　　日
                  民事第九庭審判長法　官　吳景源
                                  法　官　連正義
                                  法　官　鄭威莉
正本係照原本作成。
如不服本判決，應於收受送達後20日內向本院提出上訴書狀，其
未表明上訴理由者，應於提出上訴後20日內向本院補提理由書狀
（均須按他造當事人之人數附繕本）上訴時應提出委任律師或具
有律師資格之人之委任狀；委任有律師資格者，另應附具律師資
格證書及釋明委任人與受任人有民事訴訟法第466條之一第一項
但書或第二項（詳附註）所定關係之釋明文書影本。
中　　華　　民　　國　　94　　年　　12　　月　　30　　日
                                  書記官　吳瑞英
附註：
民事訴訟法第四百六十六條之一（第一項、第二項）：
對於第二審判決上訴，上訴人應委任律師為訴訟代理人。但上訴
人或其他法定代理人具有律師資格者，不在此限。
上訴人之配偶、三親等內之血親、二親等內之姻親，或上訴人為
法人、中央或地方機關時，其所屬專任人員具有律師資格並經法
院認為適當者，亦得為第三審訴訟代理人。
